【裁判字號】    97,判,161
【裁判日期】    970327
【裁判案由】    償還公費
【裁判全文】
最  高  行  政  法  院  判  決
                                     97年度判字第00161號
上  訴  人  甲○○
            乙○○
被 上訴 人  陸軍專科學校     送達處所中壢仁美郵政第90690
                               號信箱
代  表  人  丙○○           送達處所同上
訴訟代理人  劉師婷  律師
上列當事人間償還公費事件，上訴人對於中華民國95年5月4日臺
北高等行政法院94年度訴字第2497號判決，提起上訴，本院判決
如下：
    主  文
上訴駁回。
上訴審訴訟費用由上訴人負擔。
    理  由
一、上訴人甲○○前係被上訴人（94年8月1日改制前為國立陸軍
    高級中學；89年10月更名前為陸軍士官學校）常備士官班之
    學生，因自願申請退學，被上訴人依國立高級中學學員生手
    冊（下稱學員生手冊）第03018條第6款規定予以退學，並自
    88年7月29日生效，依行為時「國軍各軍事學校轉學退學開
    除學生賠償費用辦法」（下稱賠償費用辦法）規定，上訴人
    甲○○應賠償在校一切費用。又上訴人乙○○為上訴人甲○
    ○之家長，依行為時「賠償費用辦法」、學員生手冊規定及
    其所書立之家長切結書，亦應賠償上訴人甲○○之在校費用
    。惟經被上訴人催討，未獲償還，遂提起本件給付訴訟。經
    原審法院判決上訴人甲○○、乙○○各應給付被上訴人新台
    幣（下同）387,110元，及上訴人甲○○自94年9月16日、上
    訴人乙○○自94年9月20日起，至清償日止，按年息百分之5
    計算之利息。如上訴人一人已為清償，另一人免除其給付義
    務。上訴人不服，為此，提起本件上訴。
二、被上訴人起訴主張：國軍各軍事學校招考入學之學生可享受
    公費及軍官養成教育，於畢業後取得軍官任用資格，惟學生
    在校期間如遭退學或開除學籍者，應賠償其在校期間之費用
    ，國防部就有關之賠償事宜訂有「賠償費用辦法」，該辦法
    係主管機關為確保國家培養軍事人才之目的及財政支出之合
    理性而訂立，作為自願接受公費軍事教育學生訂立行政契約
    之準據，與法律規定無違，本件自得適用。上訴人甲○○自
    88年6月26日起就讀被上訴人之常備士官班，為62期15連學
    生，嗣自願申請退學，依學員生手冊第03018條第6款規定，
    於88年7月29日予以退學。依賠償費用辦法第2條規定，應賠
    償在校訓練期間所領薪津、主副食品價款、服裝費及教育訓
    練費用共計420,770元。又上訴人乙○○為上訴人甲○○之
    家長，經切結願為上訴人甲○○負全額賠償之責，且依學員
    生手冊第03019條規定，上訴人甲○○及其家長即上訴人乙
    ○○為賠償義務人，上訴人乙○○自負有賠償上訴人甲○○
    該筆在校期間費用予被上訴人之義務。嗣上訴人於88年8月2
    日及同年月9日償還共計33,660元，尚欠387,110元。又本件
    上訴人甲○○於88年7月29日經退學生效，是被上訴人對上
    訴人等之公費返還請求權，早於行政程序法施行前即以成立
    ，依民法總則一般消滅時效15年之規定，其殘餘期間自行政
    程序法施行日起算，仍較行政程序法施行後所定期間為長，
    應自施行日起適用行政程序法5年時效之規定，是時效應自
    90年1月1日起算，被上訴人之請求權尚未罹於時效，為此，
    起訴請求如原判決所示。
    上訴人則以：(一)本件上訴人等對被上訴人之賠償債務逾19,8
    63元部分，業經被上訴人於88年8月23日免除：查本件兩造
    間縱曾就賠償之數額達成合意。然被上訴人卻於兩造合意後
    ，復於88年8月23日以（88）斤家字第4125號函通知上訴人
    乙○○，將上訴人等應返還金額主動減為19,863元，亦即就
    上訴人等原負之賠償債務逾19,863元部分均免除，上訴人等
    為被上訴人所負之損害賠償債務逾19,863元部分，於前開免
    除債務之意思表示送達上訴人後即消滅。(二)被上訴人「賠償
    費用辦法」為兩造間行政契約之內容，並主張依前開辦法提
    起本件訴訟。然司法院釋字第348號解釋業闡明，倘若未於
    行政契約中明定以要點或行政規則為準據，則該要點或行政
    規則即不得作為行政契約請求賠償之依據。本此，被上訴人
    於未提出兩造間合意之行政契約情形下，自亦無從證明兩造
    曾經合意以系爭賠償費用辦法作為兩造間行政契約之準據，
    故倘逕依被上訴人之主張而謂上訴人甲○○已違反契約，其
    理尚非明確。且未見被上訴人提出上訴人甲○○於進入被上
    訴人前載具之入學志願書與保證書，顯然被上訴人就其所謂
    存在於兩造間之行政契約似並未能善盡舉證責任，又被上訴
    人據以主張之系爭賠償費用辦法欠缺法源依據等語，資為抗
    辯。
三、原審斟酌全辯論意旨及調查證據之結果，以：(一)國防部各軍
    事學校設立之宗旨，乃係以培養訓練國軍各軍種之幹部為目
    的，國防部為解決各軍種軍士官缺額補充，以公費教育方式
    ，鼓勵各個學齡之學生接受軍事教育，進而成為各軍種幹部
    來源，並以61年11月8日（61）典試字第4084號令訂定「賠
    償費用辦法」，作為處理是項業務之依據，及確保享受公費
    待遇之學生，於畢業後，照約按受分發各部隊及軍事機關學
    校完成服務，以解決軍中幹部來源之問題，為達成行政目的
    所必要，亦未逾越合理之範圍。此項規定並作為與接受公費
    教育學生訂立行政契約之準據，且經學校與公費學生訂立契
    約後，即成為契約之內容，雙方當事人自應本誠信原則履行
    契約上之義務。(二)本件上訴人甲○○前就讀被上訴人學校期
    間，因「意志不堅、不願繼續就讀，自願申請退學」，經被
    上訴人以88年8月3日以（88）斤家字第4125號令，依學員生
    手冊第03018條第6款規定於88年7月29日予以退學，上訴人
    依賠償費用辦法第1、2條規定，應賠償在校訓練期間所領薪
    津、主副食品價款、服裝費及教育訓練費用共計420,770元
    ，上訴人甲○○並於88年7月30日（被上訴人入帳日期88年8
    月2日）繳納16,830元及88年8月4日匯款16,830元（被上訴
    人入帳日期88年8月9日）為部分清償；另上訴人甲○○之家
    長乙○○於88年7月28日書立家長切結書，表示願依行為時
    「賠償費用辦法」負擔賠償之責任，有各文件影本附卷可參
    ，並為兩造所不爭執，自堪信為真實。被上訴人雖未能提出
    上訴人出具之志願書、保證書，惟上訴人甲○○業已依學生
    手冊第3019條規定辦理賠償及退學手續，並已繳納二期分期
    清償款及退學在案，是上訴人主張本件未訂有公法契約云云
    ，要無可採。(三)上訴人稱兩造間縱曾就賠償之數額達成合意
    ，然被上訴人復於88年8月23日以（88）斤家字第4125號函
    通知上訴人甲○○，將上訴人等應返還金額主動減為19,863
    元，亦即就上訴人等原負之賠償債務逾19,863元部分均免除
    一節，惟為被上訴人所否認，並稱其發文登記簿，並無該發
    文等語，經查，上訴人所提出之88年8月23日（88）斤家字
    第4125號函與被上訴人所提出之88年8月3日（88）斤家字第
    4125號函，二者固為相同文號，僅發文日期不同，惟由上訴
    人提出其收受之該二函觀之，均有被上訴人之關防，自應認
    該88年8月23日為真正，惟上訴人雖主張該函為免除債務，
    惟查，免除債務需以意思表示為之，然該函並無免除上訴人
    債務之表示，上訴人主張被上訴人已免除上訴人債務，要無
    可採；再查該函雖記載上訴人應賠償在校一切費用19,863元
    ，惟由上訴人在該日之前即已清償33,660元，足認被上訴人
    該函所載金額顯有錯誤，而被上訴人之承辦單位即上訴人在
    學時之長官已於89年5月23日以學校之名義，以中壢士校郵
    局第101號存證信函通知上訴人甲○○之法定代理人張劉素
    蘭，略以上訴人應償還之欠款已超過繳款時限多時，請其儘
    速償還等語，有上訴人提出之該存證信函影本附卷可參，是
    其亦已於1年內撤銷其錯誤之意思表示，上訴人於本件仍持
    以主張，亦無可採。是被上訴人主張上訴人二人間就系爭債
    務及自起訴狀送達之翌日起至清償日止，按法定利率計算之
    遲延利息，應負不真正連帶債務清償之責任，如上訴人其中
    一人已為清償，另一人免除其給付義務，為有理由，而諭知
    如原審判決主文所示。
四、上訴意旨復執前詞，並主張：上訴人於原審即主張家長切結
    書並非上訴人乙○○所書寫或簽名，原審如何認定此為兩造
    所不爭執？被上訴人既以88年8月23日（88）斤家字第4125
    號函表示債務僅有19,863元，當然是被上訴人之意思表示，
    且該函之發出需經多位長官簽名認可後，始可能用印，焉能
    以錯誤即無視該函之存在，且被上訴人自88年至94年均無催
    討，非僅以意思表示錯誤即可解釋。原判決有不備理由或理
    由矛盾之違背法令云云。
五、本院按：(一)行政機關基於其法定職權，為達成特定之行政上
    目的，得於不違反法律規定之前提下，與人民約定提供某種
    給付，並使接受給付者負合理之負擔或其他公法上對待給付
    之義務，而成立行政契約關係。查，國軍各軍事學校招考入
    學之學生可享受公費及軍官養成教育，於畢業後取得軍官任
    用資格，惟學生在校期間如遭退學或開除學籍者，應賠償其
    在校期間之費用，國防部就有關之賠償事宜訂有「賠償費用
    辦法」，該辦法係主管機關為確保國家培養軍事人才之目的
    及財政支出之合理性而訂立，作為自願接受公費軍事教育學
    生訂立行政契約之準據，即國軍各軍事學校就此招生事宜，
    選擇行政契約作為行為方式，與學生及家長達成賠償費用之
    行政契約。國軍各軍事學校學生於入學時所交付予學校之志
    願書，及家長所出具入學保證書，表明學生在校期間如遭中
    途退學或開除學籍，願賠償其在校期間之一切費用，則上開
    賠償費用辦法即成為契約之內容，發生行政法上請求賠償費
    用之行政法上效果，參酌司法院釋字第348號解釋意旨，訂
    約當事人雙方均有履行契約之義務。(二)經查，本件兩造間之
    法律關係為行政契約關係，為原審所確定之事實，上訴人於
    上訴時對此法律關係並不爭執，僅主張上訴人乙○○並未簽
    立上該88年7月28日家長切結書云云，然上訴人乙○○於原
    審並未否認上開家長切結書上之印章真正，且依學員生手冊
    第03019條規定，退學之學生應依「賠償費用辦法」規定辦
    理賠償及退學手續後，准予發給退學通知單及修業證明書，
    本件上訴人乙○○於原審亦供稱：「有到學校辦退學手續」
    等語（見原審卷第152頁），而上訴人甲○○並分別於88年7
    月30日（被上訴人入帳日期88年8月2日）繳納16,830元及88
    年8月4日匯款16,830元（被上訴人入帳日期88年8月9日），
    亦有相關單據及匯款資料影本等在卷可稽，足見上該家長切
    結書之筆跡縱非上訴人乙○○筆跡，亦係經其同意後用印，
    則原審認上揭家長切結書為上訴人乙○○所書立，並無不合
    。(三)又行政契約，行政程序法未規定者，準用民法之規定，
    行政程序法第149條定有明文。本件上訴人主張被上訴人已
    免除其債務云云，然按免除債務者，須債權人向債務人表示
    免除其債務之意思，債之關係始歸消滅，民法第343條規定
    參照。本件被上訴人88年8月23日（88）斤家字第4125號函
    ，固載有上訴人甲○○應賠償在校一切費用共計19,863元等
    語，然被上訴人主張係記載錯誤云云。然依被上訴人所提出
    之退學學生賠償費用明細表所載，上訴人甲○○應賠償在校
    訓練期間所領薪津、主副食費、服裝費及教育訓練費用共計
    420,770元，有該明細表為憑，而上該函並未明示免除上訴
    人部分債務之意，則被上訴人主張上述金額係屬誤載等情，
    尚屬有據。(四)從而，原審判命上訴人各應給付被上訴人387,
    110元，及上訴人甲○○自94年9月16日、上訴人乙○○自94
    年9月20日起，至清償日止，按年息百分之5計算之利息。如
    上訴人一人已為清償，另一人免除其給付義務，核無違誤，
    上訴人仍執前詞，指摘原判決違誤，求予廢棄，難認有理由
    ，應予駁回。
據上論結，本件上訴為無理由，爰依行政訴訟法第255條第1項、
第98條第1項前段、第104條，民事訴訟法第85條第1項前段，判
決如主文。
中    華    民    國    97    年    3     月    27    日
                    最高行政法院第五庭
                        審判長法官  劉  鑫  楨
                              法官  侯  東  昇
                              法官  林  樹  埔
                              法官  劉  介  中
                              法官  吳  慧  娟
以  上  正  本  證  明  與  原  本  無  異
中    華    民    國    97    年    3     月    27    日
                              書記官  郭  育  玎


司法院資訊處製作；財團法人民間司法改革基金會備份。
